臺灣板橋地方法院刑事判決　　　　　　 100年度易字第1716號
公　訴　人　臺灣板橋地方法院檢察署檢察官
被　　　告　李冠文
　　　　　　陳俊宇
　　　　　　李信義
　　　　　　徐振福
上列被告因重利案件，經檢察官提起公訴（99年度偵字第29483
號），本院判決如下：
    主  文
李冠文共同犯重利罪，累犯，處有期徒刑伍月，如易科罰金，以
新臺幣壹仟元折算壹日。扣案如附表三所示之手機壹支，沒收。
陳俊宇共同犯重利罪，處有期徒刑肆月，如易科罰金，以新臺幣
壹仟元折算壹日。扣案如附表三所示之手機壹支，沒收。
徐振福幫助犯重利罪，處拘役參拾日，如易科罰金，以新臺幣壹
仟元折算壹日。
李信義幫助犯重利罪，處拘役參拾日，如易科罰金，以新臺幣壹
仟元折算壹日。
    事  實
一、李冠文前於民國99年間，因賭博案件，經本院以99年度簡字
    第2311號判處有期徒刑3 月確定，並於99年6 月2 日易科罰
    金執行完畢。詎李冠文仍不知悔改，竟與陳俊宇共同基於重
    利之犯意聯絡，由李冠文印製刊登載有0000000000行動電話
    門號之小廣告後，在道路上及其他公共場所散發與張貼，以
    招徠需錢孔急之民眾，並以每月薪資新臺幣（下同）3 萬元
    之代價僱請陳俊宇負責放款與收取利息之工作，且以李信義
    、徐振福所有如附表一所示之金融機構帳戶，供作借貸民眾
    繳納本金或利息之匯款帳戶，而於99年7 月14日，民眾黃智
    翔因閱覽李冠文所散發之借貸小廣告，遂持其使用00000000
    00號行動電話門號，依廣告上所留之電話撥打，表示需要借
    款新臺幣（下同）6 萬元等語，經李冠文接聽後，指示陳俊
    宇至新北市○○區○○路與互助街口與黃智翔會面，由黃智
    翔簽發如附表四編號1 至編號2 所示面額6 萬元本票共2 張
    ，並提供身分證影本供作借款之擔保後，陳俊宇即預扣1 期
    利息9,000 元後交付貸款51,000元予黃智翔，並與黃智翔約
    定以每10日為1 期，每期收取與原本顯不相當之利息9,000
    元。黃智翔除於99年7 月、8 月間，以現金支付如附表二所
    示週年利率達644.118 % 之利息予李冠文與陳俊宇外，並於
    99 年8月19日、同年9 月7 日、同年9 月15日以匯款方式，
    各支付25,000元、20,000元、6,000 元利息至李信義所申設
    如附表一編號1 所示之郵局帳戶，以及於99年9 月10日以匯
    款支付5,000 元利息至徐振福所申設如附表一編號2 所示之
    銀行帳戶。嗣因黃智翔自99年9 月間某日起，無力繳納附表
    二所示週年利率達644.118 % 之利息，致有所遲延，李冠文
    因而要求黃智翔再簽立如附表四編號3 所示面額12萬元之本
    票1 紙供作擔保，並持附表三所示之手機撥打電話要求黃智
    翔之母親吳秀花清償債務，與吳秀花相約於99年9 月24日，
    在新北市○○區○○街2 之3 號「85度C 咖啡店」會面後，
    吳秀花即報警處理，屆期李冠文與陳俊宇在新北市○○區○
    ○街2 之3 號等候，吳秀花則在警員陪同下抵達現場，將2
    萬元交付予李冠文收受，李冠文則將附表四編號1 至編號3
    所示之本票3 紙歸還吳秀花，陪同吳秀花到場的警員遂出示
    證件，當場逮捕李冠文與陳俊宇，並扣得李冠文所有而供重
    利犯罪所用如附表三所示之手機1 支、黃智翔向李冠文借貸
    而供擔保所用如附表四編號1 至編號3 所示之本票3 紙，附
    表四編號4 所示吳秀花配合警方辦案而交付之現金2 萬元，
    以及陳俊宇所有而與本件重利犯罪無直接關連如附表四編號
    5 所示之駕駛執照1張，始獲上情。
二、李信義、徐振福雖均可預見金融機構帳戶係個人理財之重要
    工具，為個人財產、信用之重要表徵，如交予他人使用，有
    供作財產犯罪用途之可能，而犯罪者取得他人提款卡（含密
    碼）之目的在於取得贓款及掩飾犯行不易遭人追查，對於提
    供帳戶雖無引發他人萌生犯罪之確信，但仍以縱若前開取得
    帳戶之人利用其帳戶持以為財產犯罪，亦不違背其本意之幫
    助犯意，於附表一所示之時間、地點，各自將其等2 人所申
    設如附表一所示金融機構帳戶之存摺、提款卡與密碼，分別
    提供交付與某姓名、年籍均不詳綽號「小馬」、「小偉」之
    成年男子使用，再經由綽號「小馬」與「小偉」將附表一所
    示之金融機構帳戶之存摺、提款卡與密碼各以6,000 元之價
    格提供交付予李冠文使用，以此方式幫助李冠文與陳俊宇為
    重利犯罪時，方便取得與原本顯不相當之利息並掩飾其重利
    犯行不易遭人查緝。而李冠文取得李信義、徐振福所交付如
    附表一所示金融機構帳戶之存摺、提款卡與密碼後，遂與陳
    俊宇共同基於重利之犯意聯絡，於99年7 月14日，在新北市
    ○○區○○路與互助街口，預扣1 期利息後，實際交付51,0
    00元之借貸款項予黃智翔，且與黃智翔約定每10日收取與原
    本顯不相當之利息9,000 元，並提供附表一所示之金融機構
    帳戶供黃智翔匯款以支付利息使用，黃智翔並於99年8 月19
    日、同年9 月7 日、同年9 月15日，各匯款25,000元、20,0
    00元、6,000 元至李信義所申設如附表一編號1 所示之郵局
    帳戶，以及於99年9 月10日匯款5,000 元至徐振福所申設如
    附表一編號2 所示之銀行帳戶，而向李冠文與陳俊宇繳納與
    原本顯不相當之利息，黃智翔匯入附表一所示金融機構帳戶
    內之款項，旋即於匯款當日即遭李冠文與陳俊宇提領一空，
    而幫助李冠文、陳俊宇順利取得與原本顯不相當之重利。
三、案經新北市政府警察局移送臺灣板橋地方法院檢察署檢察官
    偵查起訴。
    理  由
一、本判決所引用之證據資料（詳後引用之各項證據），其中係
    屬傳聞證據部分，縱無刑事訴訟法第159 條之1 至第159 條
    之4 或其他規定之傳聞證據例外情形，因被告李冠文、陳俊
    宇、李信義、徐振福於本院審判期日均表示不爭執證據能力
    ，且均未聲明異議，本院審酌卷內並無事證顯示各該陳述之
    作成時、地與週遭環境，有何致令陳述內容虛偽、偏頗之狀
    況後，均認為適當，依刑事訴訟法第159 條之5 第2 項之規
    定，為傳聞法則之例外，應有證據能力。
二、訊據被告李冠文、陳俊宇、李信義、徐振福對於上揭時、地
    ，借貸如附表二所示之金錢予黃智翔，並向黃智翔取得與原
    本顯不相當重利，以及提供附表一所示之銀行帳戶幫助被告
    李冠文、陳俊宇從事借貸以收取與原本顯不相當重利之犯罪
    事實，均供承不諱，核與證人即被害人黃智翔、黃智翔母親
    吳秀花之證述情節，大致相符，並有查獲照片10張、手機翻
    拍照片2 張、萬泰商業銀行匯款申請書、郵局匯款收據、附
    表一編號2 所示銀行帳戶之存款往來明細表暨對帳單、附表
    一編號1 所示郵局帳戶之開戶申請書及歷史交易清單各1 份
    附卷可稽（見偵查卷第42頁至第46頁、第25頁至第27頁、第
    49頁至第55頁、本院卷第31頁至第49頁），復有被告李冠文
    所有而供重利犯罪所用如附表三所示之手機1 支、被害人黃
    智翔交付李冠文充作擔保如附表四編號1 至編號3 所示之本
    票3 紙，被害人黃智翔母親吳秀花因遭被告李冠文追討而配
    合警方辦案所交付如附表四編號4 所示之現金2 萬元扣案可
    憑。從而，本案事證明確，被告李冠文、陳俊宇上揭重利，
    以及被告李信義、徐振福上揭幫助重利之犯行，均堪認定，
    應予法論科。
二、論罪科刑：
  (一)按刑法重利罪成立之要件為乘人急迫、輕率或無經驗，貸以
    金錢或其他物品，而取得與原本顯不相當之重利，即係指明
    知他人出於急迫、輕率或無經驗，而利用機會故為貸與，至
    於利息部分，就原本利率、時期核算及參酌當地之經濟狀況
    ，較之一般債務之利息，顯有特殊之超額者而言，最高法院
    27年上字第520 號判例意旨可資參照。查被告李冠文與陳俊
    宇等2 人實際借貸交付予被害人黃智翔之款項為51,000元，
    而黃智翔每10日需支付之利息為9,000 元，已如前述，據以
    計算之週年利率高達644.118 % （計算式詳如附表二所示）
    ，超出民法規定之最高週年利率20% 甚多，而非一般正常人
    所能負荷，黃智翔於警詢亦證稱：其因急需用錢，始經由報
    紙向被告李冠文、陳俊宇借貸，其無力負擔每星期償還
    9,000 元之數額，被告李冠文因而要求伊再開立附表三編號
    3 所示面額12萬元本票等語（見偵查卷第23頁反面至第24頁
    ），堪認借款人黃智翔係出急迫，始向被告李冠文與陳俊宇
    借貸，就被告李冠文、陳俊宇借貸黃智翔之本金、息期與利
    息數額，予以核算，並參酌現今之經濟狀況，較之一般債務
    利息，顯有特殊之超額，是被告李冠文與陳俊宇確有取得與
    原本顯不相當之重利，要屬無疑。
  (二)次按，刑法上之幫助犯，係對於犯罪與正犯有共同之認識，
    而以幫助之意思，對於正犯資以助力，而未參與實施犯罪之
    行為者而言（最高法院75年度臺上字第1509號、84年度臺上
    字第5998號、88年度臺上字第1270號判決參照）；是以，如
    未參與實施犯罪構成要件之行為，且係出於幫助之意思提供
    助力，即屬幫助犯，而非共同正犯。被告李信義、徐振福各
    自將附表一所示之金融機構帳戶，經由綽號「小馬」、「小
    偉」等成年男子提供予被告李冠文與陳俊宇共同經營之地下
    錢莊使用，雖使得被告李冠文、陳俊宇得共同基於重利之犯
    意聯絡，貸放如附表二所示之款項予亟需款項之民眾黃智翔
    後，再提供被告李信義、徐振福所申辦如附表一所示之金融
    機構帳戶，供黃智翔匯款以支付與原本顯不相當之利息，而
    遂行重利之犯行，然被告李信義、徐振福單純提供如附表一
    所示金融機構帳戶供人使用之行為，並不等同於向黃智翔貸
    放款項以取得與原本顯不相當之重利行為，且亦無證據證明
    被告李信義、徐振福有參與重利犯行之構成要件行為，是被
    告李信義、徐振福各自提供如附表一所示金融機構帳戶供人
    使用之行為，對於被告李冠文與陳俊宇遂行重利犯行，資以
    助力，參照前述說明，自均應論以幫助犯，而非共同正犯。
  (三)核被告李冠文、陳俊宇所為，均係犯刑法第344 條之重利罪
    。核被告徐振福、李信義所為，均係犯刑法第30條第1 項、
    第344 條之幫助重利罪。
  (四)被告李冠文與陳俊宇之間，就上揭重利犯行，具有犯意聯絡
    與行為分擔，均應論以共同正犯。
  (五)按刑法第28條之共同正犯，係指2 人以上共同實施犯罪之行
    為者而言，幫助他人犯罪，並非實施正犯，在事實上雖有2
    人以上共同幫助殺人，要亦各負幫助殺人罪責，仍無適用該
    條之餘地，最高法院33年上字第793 號著有判例可資參照，
    雖被告李信義、徐振福各自將附表一所示之金融機構帳戶提
    供予綽號「小馬」與「小偉」之男子後，再由綽號「小馬」
    與「小偉」將附表一所示之金融機構帳戶轉賣提供交付予被
    告李冠文、陳俊宇使用，以致被告李信義、徐振福與綽號「
    小馬」、「小偉」之男子均對被告李冠文、陳俊宇從事重利
    犯行時，有所助益，然參照前揭說明，被告李信義、徐振福
    、綽號「小偉」、「小馬」等4 人，應各自成立重利罪之幫
    助犯，而無適用刑法第28條論以共同幫助犯之餘地，附此敘
    明。
  (六)被告李冠文前因賭博案件，經法院判處有期徒刑3 月確定，
    並於99年6 月2 日易科罰金執行完畢，有臺灣高等法院被告
    前案紀錄表1 份在卷可佐，是被告李冠文於有期徒刑執行完
    畢後，5 年內故意再犯本件有期徒刑以上之罪，為累犯，應
    依法加重其刑。
  (七)被告李信義、徐振福均係幫助犯，爰均依刑法第30條第2項
    之規定，按正犯之刑減輕之。
  (八)本院審酌被告李冠文除有前述構成累犯之前科紀錄外，尚曾
    因公共危險案件，經法院判處罰金之紀錄，被告陳俊宇則曾
    因違反電子遊戲場業管理條例規定，經法院判處拘役在案，
    被告李信義則曾因過失傷害、違反著作權法、販賣毒品等案
    件，經法院分別判處拘役與徒刑確定（不構成累犯），被告
    徐振福亦曾因違反麻醉藥品管理條例案件，經判處拘役在案
    ，此有臺灣高等法院被告前案紀錄表共4 份在卷可佐，堪認
    被告李冠文、陳俊宇、李信義、徐振福均素行非佳，被告李
    冠文與陳俊宇均為成年人士，且四肢健全，而均具有工作能
    力，不思循以正當方法賺取財物，竟從事經營地下錢莊之工
    作，貸款黃智翔51,000元，以收取週年利率高達644.118 %
    之重利，對於需錢孔急之黃智翔進行壓榨，除有礙金融秩序
    外，亦容易衍生其他社會問題，被告李冠文與陳俊宇之犯罪
    動機均在於謀取暴利，惡性非小，而被告李信義、徐振福雖
    均未實際參與貸放重利之犯罪，但其等2 人提供所申辦如附
    表一所示金融機構帳戶給陌生人事使用，幫助遂行重利犯罪
    ，行為亦有不該，惟念及被告李冠文、陳俊宇均坦承重利犯
    行，被告李信義、徐振福則均坦承幫助重利犯行，堪認均具
    悔意，且犯罪手段均尚屬和平，本件被害人僅黃智翔一人，
    人數不多，犯罪所生損害非大，並斟酌被告李冠文、陳俊宇
    、李信義、徐振福等4 人之智識程度等一切情形，爰分別量
    處如主文所示之刑，併均諭知如易科罰金之折算標準。
  (九)扣案如附表三所示之手機1 支，為被告李冠文所有，而供被
    告李冠文聯繫借款人黃智翔所用，此據被告李冠文、被害人
    黃智翔、證人吳秀花陳稱在卷，堪認為供本件重利犯罪所用
    ，基於責任共同原則，爰依刑法第38條第1 項第2 款規定，
    併予宣告沒收。
  (十)扣案如附表四編號1 至編號3 所示之本票3 紙，雖係黃智翔
    向被告李冠文、陳俊宇借貸時所簽發，用以供作借款擔保所
    用，而得作為被告李冠文、陳俊宇涉犯本件重利犯罪之證據
    ，但因該本票3 紙，業經被告李冠文、陳俊宇歸還黃智翔，
    而由黃智翔母親吳秀花代為收受，亦據被告李冠文、陳俊宇
    、證人吳秀花陳稱在卷，堪認並非被告李冠文、陳俊宇所有
    ，依法自不得宣告沒收，而應歸還黃智翔。
  (十一)扣案如附表編號4 所示之現金2 萬元，係被告李冠文向吳秀
    花催討黃智翔積欠之債務，吳秀花不堪其擾，報警處理，並
    配合警方之偵辦，在新北市○○區○○街2 之3 號「85度C
    咖啡店」交付被告李冠文與陳俊宇，由陪同到場之警員當場
    將被告李冠文與陳俊宇逮捕，已如前述，是該2 萬元雖得作
    為被告李冠文、陳俊宇涉犯本件重利犯罪之證據，但因該2
    萬元為吳秀花所有，且吳秀花僅配合警方辦案之需求，始將
    該2 萬元交付被告李冠文、陳俊宇，其實無代黃智翔清償欠
    款之真意，自難認該2 萬元款項之所有權，已因交付而為被
    告李冠文、陳俊宇所有，從而，扣案如附表四編號4 所示之
    現金2萬元，依法亦不得宣告沒收，而應歸還吳秀花。
  (十二)至於附表四編號5 所示之駕駛執照1 張，因無證據顯示與本
    件重利犯罪，具有任何直接關連，且非違禁物，依法自不得
    宣告沒收，附此敘明。
據上論斷，應依刑事訴訟法第299 條第1 項前段，刑法第28條、
第344 條、第30條第1 項、第47條第1 項、第41條第1 項前段、
第38條第1 項第2 款，刑法施行法第1 條之1 ，判決如主文。
本案經檢察官吳孟竹到庭執行職務。
中    華    民    國   100    年    6     月    29    日
                  刑事第五庭  法  官  高增泓
以上正本證明與原本無異。
如不服本判決，應於判決送達後10日內，向本院提出上訴狀。
                              書記官  林政良
中    華    民    國   100    年    6     月    29    日
附錄本案論罪科刑法條全文：
刑法第344條
乘他人急迫、輕率或無經驗貸以金錢或其他物品，而取得與原本
顯不相當之重利者，處1年以下有期徒刑、拘役或科或併科1千元
以下罰金。
刑法第30條
幫助他人實行犯罪行為者，為幫助犯。雖他人不知幫助之情者，
亦同。
幫助犯之處罰，得按正犯之刑減輕之。
附表一：
 ┌─┬───┬──────────┬───────┬───────┬──────┐
 │編│戶  名│ 金 融 機 構 帳 戶  │  交付時間    │   交付地點   │  交付對象  │
 │號│      │ 帳             號  │              │              │            │
 ├─┼───┼──────────┼───────┼───────┼──────┤
 │1 │李信義│中華郵政股份有限公司│97年5 月間某日│新北市土城區中│綽號「小馬」│
 │  │      │（局號：0000000、帳 │              │央路與裕民路之│之成年男子  │
 │  │      │號：0000000）       │              │網路咖啡店    │            │
 ├─┼───┼──────────┼───────┼───────┼──────┤
 │2 │徐振福│華南商業銀行（帳號：│97年年底某時許│臺北市信義區福│綽號「小偉」│
 │  │      │000000000000 ）     │              │德街「哈拉星球│之成年男子  │
 │  │      │                    │              │」網路咖啡店  │            │
 └─┴───┴──────────┴───────┴───────┴──────┘
附表二：
┌──┬───┬────┬─────────┬───────┬────┬──────────┐
│編號│借款人│時間    │  金額（新臺幣）  │   利   息    │週年利率│備               註 │
├──┼───┼────┼─────────┼───────┼────┼──────────┤
│ 1  │黃智翔│99年7 月│60,000元（預扣1 期│每10日為1 期，│644.118 │週年利率之計算式=【 │
│    │      │14日    │利息9,000 元，實際│每期利息9,000 │%       │利息金額9,000 元/ 本│
│    │      │        │交付借貸金額51,000│元            │        │金51,000 元）×（365│
│    │      │        │元）              │              │        │天/ 息期天數10日）×│
│    │      │        │                  │              │        │100】               │
└──┴───┴────┴─────────┴───────┴────┴──────────┘
附表三：
┌──┬────────────┬───┬─────────┐
│編號│    扣案物品名稱        │數量  │    備     註     │
├──┼────────────┼───┼─────────┤
│ 1  │SAMSUNG 手機（含門號    │1 支  │李冠文所有，供聯繫│
│    │0000000000之SIM卡1張）  │      │借款人黃智翔所用。│
└──┴────────────┴───┴─────────┘
附表四：
┌──┬────────────┬───┬─────────┐
│編號│    扣案物品名稱        │數量  │    備     註     │
├──┼────────────┼───┼─────────┤
│ 1  │面額6 萬元之本票（票號  │1 張  │原係黃智翔向李冠文│
│    │TH.0000000）            │      │借貸所提供之擔保，│
├──┼────────────┼───┤經李冠文將該本票3 │
│ 2  │面額6 萬元之本票（票號  │1 張  │張交付黃智翔母親吳│
│    │NO.192819）             │      │秀花，而非李冠文、│
├──┼────────────┼───┤陳俊宇所有。      │
│ 3  │面額12萬元之本票（票號  │1 張  │                  │
│    │NO.192828）             │      │                  │
├──┼────────────┼───┼─────────┤
│ 4  │現金                    │新臺幣│吳秀花所有，因配合│
│    │                        │2 萬元│警方辦案而交付予李│
│    │                        │      │冠文。            │
├──┼────────────┼───┼─────────┤
│ 5  │駕駛執照                │1 張  │陳俊宇所有，但無證│
│    │                        │      │據證明與本件重利犯│
│    │                        │      │行具有直接關連。  │
└──┴────────────┴───┴─────────┘